臺灣高等法院臺中分院民事判決　九十三年度上字第六七號
上　訴　人　　祠廟三官大帝
兼法定代理人　壬○○
訴訟代理人　　楊玉珍　律師
複代理　人　　葉玲秀　律師
被上訴　人　　丑○○　（即廖銀漢之承受訴訟人）
訴訟代理人　　林見軍　律師
複代理　人　　乙○○
參　加　人　　戊○○
　　　　　　　己○○
右當事人間請求確認管理權不存在等事件，上訴人對於中華民國
九十三年十二月一日台灣彰化地方法院九十一年度訴字第六三二
號第一審判決提起上訴，經本院於94年7月5日言詞辯論終結，判
決如左：
    主    文
原判決關於：(1)、確認上訴人壬○○對上訴人祠廟三官大帝之管
理權不存在。(2)、確認被上訴人為上訴人祠廟三官大帝之會員。
(3)、訴訟費用（除確定部分外）之裁判等部分均廢棄。
右廢棄部分，被上訴人在第一審之訴駁回。
第一審（除確定部分外）、第二審訴訟費用均由被上訴人負擔。
參加訴訟（含第一、二審）費用由參加人負擔。
    事實及理由
甲、兩造之聲明
一、上訴人方面：求為判決：
（一）原判決不利於上訴人之部分廢棄。
（二）右廢棄部分，被上訴人於第一審之訴駁回。
二、被上訴人方面：求為判決駁回對造之上訴。
乙、程序方面：
一、本件第一審原告廖銀漢於起訴後之民國（以下同）九十二年
    五月五日死亡，有死亡證明書可證（見原審卷二第一三四頁
    ），其子女丑○○、廖志祥、廖美英、廖火煜、廖文煜、廖
    郁慧、廖秀鎂等人書立推舉書（原審卷二第一八四、一八五
    頁），表明本件訴訟標的（甲○○○○○○會員及管理人資
    格）由丑○○一人繼受，丑○○並於同年月二十一日具狀聲
    明承受訴訟（見同卷第六十九至七十一頁），核無不合。
二、被上訴人於第二審審理中請求將「上訴人甲○○○○○○」
    更正為「上訴人祠廟三官大帝」，上訴人亦陳稱伊認為正確
    名稱應為「祠廟三官大帝」，伊始終以「祠廟三官大帝」名
    義應訴，伊對此名稱之更正無意見等語（見本院卷三第四十
    三頁），觀乎土地登記謄本「所有權人欄」亦載為「祠廟三
    官大帝」（見原審卷一第十五至二十四頁），足見被上訴人
    起訴之對象應為「祠廟三官大帝」，是被上訴人請求更正上
    訴人名稱為「祠廟三官大帝」，並無不當。惟「祠廟三官大
    帝」之性質屬神明會，此為兩造所不爭，故以下論述，均以
    「甲○○○○○○」稱之。
三、被上訴人於原審起訴，請求：（一）確認上訴人壬○○對上
    訴人甲○○○○○○之管理權不存在。（二）確認上訴人壬
    ○○應就甲○○○○○○所有坐落彰化市○○段南郭小段第
    三四三、三四五、三四五之一、三四五之二、三四七、三四
    七之一至之五、四二九、四二九之一等筆地號土地，申請塗
    銷彰化地政事務所於民國（以下同）九十年三月九日所為之
    管理人變更登記（見原審卷一第四頁），嗣就上述聲明（二
    ）部分更正為：（二）確認上訴人壬○○應就甲○○○○○
    ○所有坐落彰化市○○段南郭小段第三四三、三四五、三四
    七、三四七之二、三四七之四、四二九、四二九之一等筆地
    號土地，申請塗銷彰化地政事務所於九十年三月九日所為之
    管理人變更登記（見原審卷一第二０九頁），核屬不變更訴
    訟標的而減縮應受判決事項之聲明，依民事訴訟法第四百四
    十六條第一項、第二百五十六條第一項第三款規定，無庸對
    造即上訴人同意。嗣又變更聲明為：（一）確認上訴人壬○
    ○對上訴人甲○○○○○○之管理權不存在。（二）確認被
    上訴人為上訴人甲○○○○○○之會員及管理人（見原審卷
    二第八十二頁）。上訴人雖不同意，然被上訴人先後之聲明
    均係就上訴人甲○○○○○○之會員及管理權人資格有所爭
    執，其請求之基礎事實均屬同一，依民事訴訟法第四百四十
    六條第一項、第二百五十五條第一項第二款規定，被上訴人
    上開訴之變更，無庸上訴人同意，先予鈙明。
四、被上訴人起訴主張：伊為上訴人甲○○○○○○之會員及管
    理人，上訴人壬○○並非上訴人甲○○○○○○之會員，竟
    未經正式開會決議等程序下，偽編不實神明會會員信徒名冊
    及系統表，並自任管理人，向彰化縣政府申請公告，將被上
    訴人為神明會會員及管理人之身分排除，並向彰化地政事務
    所申請辦理神明會管理人為上訴人壬○○之變更登記，此等
    行為顯係否認被上訴人為上訴人三官大會員及管理人，被上
    訴人之私法上地位有受侵害之危險，因而提起本訴，請求判
    決確認被上訴人係上訴人甲○○○○○○之會員及管理人，
    另確認上訴人壬○○對上訴人甲○○○○○○之管理權不存
    在等語。上訴人於原審辯稱：確認之訴除確認證書之真偽之
    訴外，應以法律關係為訴訟標的，被上訴人所提起之確認之
    訴，俱屬就過去發生之事實關係為確認標的，會議紀錄存在
    與否不得為確認之訴之標的，且被上訴人並非甲○○○○○
    ○之會員，其提起本件確認之訴，無即受確認判決之法律上
    利益等語。按「確認法律關係之訴，非被上訴人有即受確認
    判決之法律上利益者，不得提起之；確認證書真偽或為法律
    關係基礎事實存否之訴，亦同」，修正後民事訴訟法第二百
    四十七條第一項定有明文。故確認之訴，不以確認法律關係
    為限，為法律關係基礎事實之存否，亦得提起確認之訴。上
    訴人於第一審所為上述抗辯，容有誤會。又最高法院五十二
    年台上字第一二四０號判例：「確認之訴，非原告有即受確
    認判決之法律上利益者，不得提起。所謂即受確認判決之法
    律上利益，係指法律關係之存否不明確，原告主觀上認其在
    法律上之地位有不安之狀態存在，且此種不安之狀態，能以
    確認判決將之除去者而言」。本件依被上訴人之主張，伊係
    上訴人甲○○○○○○之會員及管理人，上訴人壬○○及上
    訴人甲○○○○○○竟均否認被上訴人係甲○○○○○○之
    會員及管理人，足見被上訴人是否為甲○○○○○○之會員
    及管理人尚不明確，被上訴人私法上之地位有不安狀態存在
    ，且此種不安狀態能以確認判決將之除去，被上訴人顯有即
    受確認判決之法律上利益，其於原審起訴，權利保護要件並
    無欠缺，上訴人抗辯本件欠缺權利保護要件云云，並非可採
    。
五、參加人戊○○、己○○於原審主張：彼等曾於六十三年間，
    曾就上訴人甲○○○○○○名下之坐落彰化市○○○段三四
    七地號土地，與當時之上訴人甲○○○○○○管理人廖銀漢
    （即被上訴人之被繼承人），訂立「同意建築使用聲明書」
    （見原卷一第三三三頁），約定由廖銀漢同意參加人在上述
    土地上建築房屋使用，依此聲明書，參加人對上訴人甲○○
    ○○○○之上述土地有占有使用權，玆上訴人否認寥銀漢為
    甲○○○○○○之管理人，顯係否定上述聲明書之效力，且
    上訴人壬○○已另案以伊為三官大帝管理人之地位，起訴請
    求參加人拆屋還地，是以上訴人壬○○之管理權存在與否，
    攸關參加人與上訴人甲○○○○○○所訂上述聲明書是否有
    效，並影響拆屋還地事件訴訟之勝敗，參加人對本件訴訟有
    法律上之利害關係，故請求參加本件訴訟等語。上訴人則辯
    稱：被上訴人之被繼承人廖銀漢並非甲○○○○○○之管理
    人，上訴人壬○○方屬甲○○○○○○合法產生之管理人，
    廖銀漢與參加人所訂上述聲明書並非有效，參加人對本件並
    無法律上利害關係，不得為訴訟參加等語。按民事訴訟法第
    五十八條第一項規定：「就兩造之訴訟有法律上利害關係之
    第三人，為輔助一造起見，於該訴訟繫屬中得為參加」。所
    謂「法律上之利害關係」，係指因兩造訴訟所受裁判之結果
    ，自己法律上之地位亦須受其影響之謂。按參加人於甲○○
    ○○○○名下之上開三四七地號土地上興建建物，倘被上訴
    人請求確認上訴人壬○○對上訴人甲○○○○○○之管理權
    不存在遭受敗訴判決（即認定壬○○係甲○○○○○○之管
    理人），則參加人等前與廖銀漢所訂之聲明書即因廖銀漢非
    管理人而無效，參加人於土地上建屋即無合法權源而需拆除
    ，參加人就本件訴訟之結果顯有法律上之利害關係，其聲明
    參加本件訴訟，即無不當，上訴人指稱參加人對本件訴訟無
    法律上之利害關係，不得參加訴訟云云，亦不足採。
丙、實體方面：
一、被上訴人主張：上訴人甲○○○○○○之管理人原為廖木，
    四十九年五月二十二日，廖木死亡後，因其長子廖火旺已分
    戶遷出外地，次子廖來發則入贅他人，均不繼承廖木對上訴
    人甲○○○○○○會員之資格以及繼承管理人地位，而廖木
    之參子（即一審原告）廖銀漢，在廖木生前屬意以及廖銀漢
    之兄弟姊妹、會員共同推選下，繼承廖木對甲○○○○○○
    會員之資格，並繼承廖木對甲○○○○○○管理人之資格，
    其後廖銀漢（即一審原告）死亡，廖銀漢之子女依神明會習
    慣，共同推舉廖銀漢之長子丑○○（即本件一審原告之承受
    訴訟人）繼承廖木對甲○○○○○○會員及管理人之資格，
    ，足見被上訴人係合法產生之甲○○○○○○會員及管理人
    ，詎上訴人竟否認被上訴人係甲○○○○○○之會員及管理
    人，並在未經合法召開會議情形下，以偽造文書之方式，偽
    編不實之甲○○○○○○信徒名冊、系統表，向彰化縣政府
    申請公告上訴人壬○○為上訴人甲○○○○○○之管理人，
    再向彰化地政事務所申請將上訴人甲○○○○○○管理人變
    更登記為上訴人壬○○，是被上訴人對上訴人甲○○○○○
    ○會員及管理人之地位，有受侵害之危險等情，爰提起本訴
    ，求為：（一）、確認被上訴人為彰化市福安里及成功里上
    訴人甲○○○○○○之會員及管理人。（二）、確認上訴人
    壬○○對上訴人甲○○○○○○之管理權不存在之判決〔原
    審判決：（一）、確認被上訴人為上訴人甲○○○○○○之
    會員。（二）、確認上訴人壬○○對上訴人甲○○○○○○
    之管理權不存在。至「確認被上訴人為上訴人甲○○○○○
    ○之管理人」部分，為被上訴人敗訴之判決，未據被上訴人
    聲明不服〕。
二、上訴人則以：
（一）廖木為甲○○○○○○會員之一，且原為甲○○○○○○
      之管理人，其長子廖火旺並未自廖木之戶口遷出，並無拋
      棄繼承其父廖木對甲○○○○○○會員身分之意思，廖木
      死亡後，廖木對甲○○○○○○會員身分應由廖火旺繼承
      ，其後廖火旺死亡，廖火旺對甲○○○○○○會員身分由
      其長子子○○繼承，廖銀漢（一審原告）雖為廖木之參子
      ，但未繼承廖木對甲○○○○○○會員之資格，並非甲○
      ○○○○○之會員，被上訴人請求判決確認伊為甲○○○
      ○○○會員，即非有據。
（二）上訴人壬○○取得甲○○○○○○管理人資格，係經由彰
      化縣政府公告確定之甲○○○○○○會員於九十年二月二
      十五日召開會議，過半數會員同意推選上訴人壬○○為甲
      ○○○○○○管理人後，報經彰化縣政府八十九年十一月
      十七日以八九彰府民宗字第二一七八二八號函公告於彰化
      市公所、彰化市成功里、福安里公告牌，並刊登於中華民
      國八十九年十一月二十日、二十一日、二十二日台灣日報
      連續三天，公告二個月期滿無人異議，再經彰化縣政府九
      十年三月五日以九○彰府民宗字第三九六九七號函同意備
      查等手續，始取得甲○○○○○○管理人資格，其取得管
      理人之程序完全合法，被上訴人指稱上訴人壬○○以偽造
      文書之方法取得管理人資格，向檢察署檢舉上訴人壬○○
      偽造文書罪，已經檢察官偵查終結為不起訴處分確定在案
      ，足見上訴人三官大帝之管理人應為上訴人壬○○無疑，
      被上訴人訴請判決確認上訴人壬○○對上訴人甲○○○○
      ○○之管理權不存在，亦無理由等語，資為抗辯。
三、參加人戊○○、己○○則陳稱：
    上訴人所提出交予行政機關核備之甲○○○○○○九十年二
    月二十五日開會紀錄所載會議出席人員，均未具備甲○○○
    ○○○會員之資格，是由此等人員開會而選任上訴人壬○○
    為甲○○○○○○管理人之決議，應屬無效，不能據以認定
    上訴人壬○○係上訴人甲○○○○○○之管理人，被上訴人
    起訴請求判決確認上訴人壬○○對上訴人甲○○○○○○之
    管理權不存在，即屬正當等語。
四、關於被上訴人訴請確認伊為甲○○○○○○會員部分：
（一）被上訴人主張：上訴人甲○○○○○○之管理人原為廖木
      ，四十九年五月二十二日，廖木死亡後，因其長子廖火旺
      已分戶遷出外地，次子廖來發則入贅他人，均不繼承廖木
      對上訴人甲○○○○○○會員之資格以及繼承管理人地位
      ，而廖木之參子（即一審原告）廖銀漢，在廖木生前屬意
      以及廖銀漢之兄弟姊妹、會員共同推選下，繼承廖木對甲
      ○○○○○○會員之資格，並繼承廖木對甲○○○○○○
      管理人之資格等語。上訴人則辯以：廖木為甲○○○○○
      ○會員之一，且原為甲○○○○○○之管理人，其長子廖
      火旺並未自廖木之戶口遷出，並無拋棄繼承其父廖木對甲
      ○○○○○○會員身分之意思，廖木死亡後，廖木對甲○
      ○○○○○會員身分應由廖火旺繼承，其後廖火旺死亡，
      廖火旺對甲○○○○○○會員身分由其長子子○○繼承，
      廖銀漢（一審原告）雖為廖木之參子，但未繼承廖木對甲
      ○○○○○○會員之資格，並非甲○○○○○○之會員等
      語。
（二）民事訴訟法第二百七十八條第一項規定：「當事人主張有
      利於己之事實者，就其事實有舉證之責任」。本件兩造均
      不爭執上訴人祠廟三官大帝之性質為神明會。按神明會係
      以崇拜特定神明為主要目的，由特定多數人所組織之團體
      ，神明會之股份雖不得自由處分，但得為繼承之標的。會
      份大率由共同繼承人協議，歸其中一人繼承，原則上係由
      嫡長子孫繼承，但不無例外，甚至兄份弟繼，神明會亦予
      承認，由於基本會份並無共同繼承之例，故不得以共同繼
      承之事由對抗神明會，因此，神明會之會員人數恆定（見
      法務部編台灣民事習慣調查報告九十三年七月第六版第六
      五四頁、第七一八頁）。又神明會會員死亡後，會份權之
      行使可按規約之規定，如無規約或規約未規定者，依習慣
      由長子或其繼承人推定之代表人一人行使，此有內政部六
      十三年七月十八日台內民字第五九二七四二號函附卷可考
      （見本院卷一第四十八頁）。準此，則神明會會員中若有
      死亡者，依上述習慣，會員地位應由嫡長子孫繼承。本件
      一審原告廖銀漢係甲○○○○○○會員廖木之參子，並非
      長子，自非當然繼承廖木之會員身分。被上訴人主張其先
      父廖銀漢（即一審原告）在廖木死亡前即屬意由廖銀漢繼
      承廖木之會員身分，以及在廖銀漢之兄弟姊妹、會員共同
      推選下，繼承廖木對甲○○○○○○會員之資格云云，惟
      為上訴人所否認，被上訴人就其上開主張，所舉證人寅○
      ○於原審證稱：「：：系爭神明會原來是我祖父在當管理
      人，他過世後就沒有改選，一直到去年才改選壬○○（即
      上訴人）為管理人，：：廖銀漢是廖木的第三個兒子，他
      們二人均與神明無關，也不是派下員」等語（見原審卷一
      第一二一、一二二頁）等語，其證詞證稱廖銀漢並非甲○
      ○○○○○之會員，此證詞顯不利於被上訴人。被上訴人
      雖另主張：伊之長兄廖火旺已分戶遷出外地，不願擔任甲
      ○○○○○○之會員，二胞兄廖來發已為他人招贅，不得
      繼承廖木之會員地位云云。為上訴人所否認。惟，按前述
      習慣，神明會會員權之繼承，並未規定分戶遷出外地及入
      贅他人之男子絕不得為會員，況廖木之長子廖火旺並未遷
      居外地：廖木住居彰化市鎮○里○鄰○○路柒捌號，自任
      為戶長，有戶籍謄本可憑（見本院卷一第四十九頁），而
      廖火旺之住址亦為：彰化市鎮○里○鄰○○路柒捌號（見
      同卷第五十頁），該址即為廖木之住址。廖木及廖火旺之
      上述住址門牌號碼，均同時於於五十一年間改編為同市○
      ○路二二０號（同卷第五十頁），顯見廖火旺之住址與廖
      木相同，並無遷出。而甲○○○○○○會員廖木之長子為
      廖火旺，此為被上訴人所不爭執，迄無證據證明廖木之參
      子廖銀漢在廖木生前即已屬意由廖銀漢繼承廖木對甲○○
      ○○○○會員身分以及廖銀漢之兄弟姊妹有共同推選廖銀
      漢繼承廖木對甲○○○○○○會員身分。再參諸上訴人甲
      ○○○○○○之原始會員名冊，連同廖木交給廖火旺之有
      關上訴人三官大帝會產之書面憑證（見本院卷三第六十四
      至七十一頁），更可印證原始會員廖木生前並無屬意由廖
      銀漢繼承會份之意，故上訴人甲○○○○○○之原始會員
      之一廖木過世後，其會員之身分應由嫡長子廖火旺繼承，
      而廖火旺已於六十五年九月二十八日死亡，有戶籍謄本附
      卷可據，其會員身分應由廖火旺長子子○○繼承，是被上
      訴人主張廖木死亡後其甲○○○○○○會員身分應由伊父
      親廖銀漢繼承云云，即不足採。
（三）被上訴人於原審提出推舉書一件，主張伊已繼承甲○○○
      ○○○會員身分。惟為上訴人所否認。查被上訴人所提推
      舉書，係因本件第一審原告廖銀漢於起訴後之九十二年五
      月五日死亡，其子女丑○○、廖志祥、廖美英、廖火煜、
      廖文煜、廖郁慧、廖秀鎂等人始共同書立該推舉書，該推
      舉書載稱：「按緣於本甲○○○○○○會員及管理人廖銀
      漢先生已於九十二年五月五日往生，有關其會份權及管理
      權之行使，以及彰化地方法院九十一年度訴字第六三二號
      確認管理權不存在乙案（即本件訴訟）之承受訴訟，玆由
      廖銀漢先生之子女共同推舉丑○○先生（即被上訴人）承
      受上開一切權利及訴訟」等語（見原審卷二第一八四頁）
      ，依此文句，推舉書僅表明原審原告廖銀漢死亡後，有關
      本件訴訟之權利義務由被上訴人丑○○一人承受，以及廖
      銀漢之甲○○○○○○會員資格由被上訴人丑○○一人繼
      承（此為假設廖銀漢具有甲○○○○○○會員資格始由被
      上訴人丑○○一人繼承），至於廖銀漢是否已繼承其父廖
      木之甲○○○○○○會員資格一節，則未提及。而廖木死
      亡後，其甲○○○○○○會員資格應由其長子廖火旺繼承
      ，廖火旺死亡後由子○○繼承，廖銀漢並未繼承廖木之甲
      ○○○○○○會員身分之情，已如上述，自難徒憑被上訴
      人於原審所提上述舉書而認被上訴人為甲○○○○○○會
      員。
（四）綜上所述，被上訴人迄未舉證證明伊為甲○○○○○○會
      員，是被上訴人請求判決確認伊為甲○○○○○○會員，
      即非正當，原審就此部分為被上訴人勝訴之判決，容有未
      洽，上訴論旨，就此部分指摘原判決失當，求予廢棄，為
      有理由，應由本院將原判決關於此部分予以廢棄，改判如
      主文第二項所示。
五、關於被上訴人請求確認上訴人壬○○對上訴人甲○○○○○
    ○之管理權不存在部分：
（一）按「神明會之執行機關（一）管理人：由於政府蓄意整頓
      ，並使權利義務關係明確起見，神明會有組織法人者，雖
      未成立法人，經政府輔導而訂定神明會章程者亦有之，惟
      實際營運，似仍依舊制，並未嚴格依章程置有管理委員、
      監查委員或分總務組主計組祭典組之類．．．管理人大率
      仍由會員推舉，且無任期．．．．神明會既屬無權利能力
      之社團，關於管理人之任免，應類推適用民法關於社團法
      人董事之規定，由會員大會任免之．．．任免管理人，除
      章程或規約另有特別約定外，，應類推適用民法第五十二
      條規定，以出席會員過半數決之」（見法務部編台灣民事
      習慣調查報告九十三年七月第六版第七一０至七一二頁）
      。本件甲○○○○○○迄未訂立章程或規約，已據兩造陳
      明，是有關甲○○○○○○管理人之選任，自應適用上述
      民事習慣，由神明會會員推選之。
（二）
  １、上訴人主張：甲○○○○○○之前任管理人之一「廖木」
      死亡後，甲○○○○○○之會務荒廢，「廖木」之孫子○
      ○於八十九年十一月七日，檢附甲○○○○○○會員名冊
      、會員（信徒）系統表、不動產清冊、推舉書、神明會沿
      革等文件，向彰化縣政府申請公告，經該府於同年月十七
      日以八九彰府民宗字第二一七八二八號，准將三官大帝會
      員名冊、不動產清冊、系統表等張貼公告，張貼於彰化市
      公所及其所轄成功里、福安里辦公處之公告牌，並刊登於
      八十九年十一月二十日、二十一日、二十二日台灣日報連
      續三天，公告二個月期滿無人異議，而由該府於九十年二
      月十四日以九０彰府民宗字第二九六九九號函發給「甲○
      ○○○○○會員名冊」，此有彰化縣政府九十一年十月三
      十一日府民宗字第09102032480號函送之申請書、甲○○○
      ○○○沿革、推舉書、甲○○○○○○繼承慣例、彰化縣
      政府函、彰化縣政府公告、彰化市公所函、彰化縣政府證
      明書、甲○○○○○○會員(信徒)名冊附卷可稽（見原審
      卷一第二二六至二四一頁），依彰化縣政府上述公告確定
      之甲○○○○○○會員為：子○○、寅○○、丁○○○、
      辛○○、丙○○、癸○○、李茂森、壬○○八人（見原審
      卷一第二四一頁）。
  ２、甲○○○○○○會員公告確定後，由會員子○○擔任召集
      人，通知會員於九十年二月二十五日，在彰化市○○路六
      十四號庚○餐廳開會，推舉壬○○為甲○○○○○○管理
      人之情，有上訴人所提之「神明會祠廟三官大帝會議紀錄
      」附卷可憑（見原審卷一第二０七頁），被上訴人雖否認
      該會議紀錄之真正，惟上訴人所舉證人子○○於本院證稱
      ：「（被上訴人訴訟代理人林見軍律師問：九十年第一次
      會議，誰通知你的，是以書面或其他方式通知？）答：是
      壬○○要我通知其他會員，由我召集」等語（見本院卷一
      第一七四頁）；又九十年一月二十五日，上訴人甲○○○
      ○○○會員確有在彰化市○○路六十四號庚○餐廳開會選
      任管理人，此事實業經證人寅○○、癸○○、子○○等人
      於本院證述屬實，證人寅○○證稱：「我是上訴人甲○○
      ○○○○的會員，（法官提示本院卷第一三三頁會議記錄
      ）九十年二月二十五日當天，甲○○○○○○會員確實有
      開會，該會議是在辭修路餐廳開會，是要選甲○○○○○
      ○管理人，甲○○○○○○總共有八個會員，當天開會的
      會員有七個人到場，照規定每個會員都可以被選為管理人
      ，所以管理人是由會員選出來，管理人一定要有會員資格
      ，經過該次會議推選的結果，共同推派壬○○為管理人，
      因為出席的委員都選給壬○○」等語（見本院卷一第一六
      五、一六六頁）。證人癸○○證稱：「我是上訴人甲○○
      ○○○○的會員，（法官提示本院卷第一三三頁會議記錄
      ）九十年二月二十五日當天，甲○○○○○○會員確實有
      開會，該會議是在辭修路餐廳開會，是要選甲○○○○○
      ○管理人，甲○○○○○○總共有八個會員，當天開會的
      會員有七個人到場．．．照規定每個會員都可以被選為管
      理人，所以管理人是由會員選出來，管理人一定要有會員
      資格，經過該次會議推選的結果，共同推派壬○○為管理
      人，因為出席的委員都選給壬○○」等語（見本院卷一第
      一六八頁）；證人子○○於本院證稱：「我是上訴人甲○
      ○○○○○的會員，（法官提示本院卷第一三三頁會議記
      錄）九十年二月二十五日當天，甲○○○○○○會員確實
      有開會，該會議是在辭修路餐廳開會，是要選甲○○○○
      ○○管理人，甲○○○○○○總共有八個會員，照規定每
      個會員都可以被選為管理人，所以管理人是由會員選出來
      ，管理人一定要有會員資格，經過該次會議推選的結果．
      ．．開票結果，是壬○○當選管理人，因為出席的委員全
      部都選給壬○○」等語（見本院卷一第一七三頁）。證人
      丁○○○亦於本院證稱：「我是上訴人甲○○○○○○的
      會員，（法官提示本院卷第一二三頁會議記錄）九十年二
      月二十五日當天甲○○○○○○會員確實有開會，我沒有
      參加該次會議，該會議是由我兒子吳坤隆代理去參加‧‧
      ‧」等語，以及證人吳坤隆證稱：「我是上訴人甲○○○
      ○○○的會員丁○○○的兒子，（法官提示本院卷第一二
      三頁會議記錄）九十年二月二十五日當天由我代理丁○○
      ○去開會，‧‧‧該次甲○○○○○○開會時，我有提出
      授權書，會員確實有開會，該會議是在辭修路餐廳開會，
      是要選甲○○○○○○管理人，甲○○○○○○總共有八
      個會員，當天開會的會員有七個人到場」等語（見同卷第
      一七０、一七一頁）。證人辛○○於本院證稱：「我是上
      訴人甲○○○○○○的會員，（法官提示本院卷第一二三
      頁會議記錄）九十年二月二十五日當天我沒有去開會，我
      是叫我兒子許景中去開會‧‧‧」，以及證人許景中證稱
      ：「我是上訴人甲○○○○○○的會員辛○○的兒子，（
      法官提示本院卷第一二三頁會議記錄）九十年二月二十五
      日當天由我代理我母親辛○○到場，甲○○○○○○會員
      確　實有開會，該會議是在辭修路庚○餐廳開會，是要選
      甲○○○○○○管理人，甲○○○○○○總共有八個會員
      ‧‧‧，當天開會的會員有七個人」等語（見同卷第一七
      五、一七六頁）；證人林正義亦於本院證稱：「我現在是
      甲○○○○○○的會員，九十年二月二十五日這次開會，
      我有到場開會，確實有開這個會，開會是林代書通知我的
      ．．．在庚○餐廳開會，要選管理人．．．開會時，甲○
      ○○○○○的會員共有八個人．．．主席介紹甲○○○○
      ○○一直沒設管理人，所以要選管理人來處理甲○○○○
      ○○會務事情．．．主席介紹完重點，大家就投票．．．
      結果是壬○○當選管理人等語」（見同卷第二０七、二０
      八頁），，由上述證詞，足見上訴人甲○○○○○○會員
      確有於九十年二月二十五日，在庚○餐廳開會選任壬○○
      為管理人，且八名會員中，除李茂森外，均有親自出席或
      委任代理人出席，被上訴人空言指稱訴外人丁○○○、辛
      ○○於會議記錄上之簽名為虛偽，並未經渠等二人授權云
      云，並質疑該次會議之正確性、正當性，自無足採。上訴
      人就會員曾在上述日期假庚○餐廳召開會議選任管理人一
      節，另提出該餐廳出具之收據一張為證（見本院卷一第七
      十一頁），被上訴人否認其真正，上訴人所舉證人庚○於
      本院證稱該收據確為伊之餐廳之吳姓小姐所開等語無誤（
      見同卷第八十四、八十五頁），由此亦足佐證上訴人所稱
      甲○○○○○○會員確有於前述時地開會選任壬○○為管
      理人一節並非虛妄。
  ３、被上訴人雖指稱：上述證人所為之證詞，有多處矛盾，並
      不足採等語。惟查：
    Ａ、按「證人先後所為證述，縱有不相容之處，但當事人援
        用利己部分之證述以為證明事實之用者，審理事實之法
        院仍應於依法調查後，分別為取捨之論斷，要不得遽以
        其相互矛盾，即恝置不問。」、「證人之陳述前後不符
        ，或因記憶淡忘、或事後迴護被告、或因其他事由所致
        ，究竟何者可以採信，法院應本其自由心證斟酌何者與
        事實相符，以為取捨，非謂一有不符或矛盾，即應認其
        全部證言均為不可採信」（參看最高法院七十六年度台
        上字第二四五０號判決、同院九十年台上字第六０七八
        號判決）。
    Ｂ、本件上開證人均一致證稱甲○○○○○○會員確有於前
        述時地開會，選任壬○○為管理人，僅對開會之通知方
        式、開會之確切時間、投票方式等項之證述略有不同。
        證人寅○○證稱：「（開會）由我跟子○○親自去找其
        他會員本人，找到以後，先以口頭告訴他們說要召開甲
        ○○○○○○改選管理人，再以書面通知，再以電話通
        知再會合．．．是在晚上．．．寫在紙上再開票」等語
        ；證人癸○○證稱：「該會議是在辭修路開會．．．是
        代書林恕任通知我的，是以電話通知的，是在晚上六點
        」等語；證人吳坤隆證稱：該次會議，大家以紙條把屬
        意的人選寫在紙條上，上票結果由壬○○當選，是子○
        ○以電話通知的，是在傍晚時分開會的等語；證人子○
        ○證稱：以無記名方式，將想要選出的人選寫在紙上，
        開票結果由壬○○當選管理人，是壬○○要我通知其他
        會員開會的，是早上十點多開會等語；證人辛○○證稱
        ：是子○○通知我開會的，是當天晚上七點多開會的等
        語；證人丙○○證稱：是林代書通知我開會的，主席發
        字條給會員將心目中之理想人選寫在紙上，逐一唱票，
        結果是壬○○當選等語（見本院卷一第一六五至一七七
        頁、第二０七、二０八頁），上述證人對上述會議開會
        之通知方式、開會之確切時間、投票方式等項之證述雖
        略有不同，然該次會議，距證人作證之時間將近三年，
        難期各證人就開會之細節鉅細縻遺為全部一致之陳述，
        且此等證人對甲○○○○○○會員確有於前述時地開會
        ，選任壬○○為管理人之事實，均為一致之陳述，依上
        開最高法院判決意旨，自難僅因些微證述內容不盡相同
        ，而否定甲○○○○○○會員確有於前述時地開會選任
        壬○○為管理人之事實。
  ４、甲○○○○○○會員於前述時地開會選任壬○○為管理人
      後，報經彰化縣政府於八十九年十一月十七日以八九彰府
      民宗字第二一七八二八號函公告於彰化市公所、彰化市成
      功里、福安里公告牌，並刊登於中華民國八十九年十一月
      二十日、二十一日、二十二日台灣日報連續三天，公告二
      個月期滿無人異議，此有彰化縣政府九○彰府民宗字第二
      九六九九號證明書（見原審卷一第二八四頁），並經彰化
      縣政府九十年三月五日以九○彰府民宗字第三九六九七號
      函（見原審卷一第二八七頁）同意備查在案，是上訴人壬
      ○○確經合法選任為祠廟三官大帝之管理人甚明。
  ５、被上訴人再陳稱：丁○○○、辛○○身為女性，無資格承
      繼神明會會員身分，上訴人所編送彰化縣政府之會員名冊
      ，將此二人列為甲○○○○○○之會員，顯非正確等語。
      惟按神明會係宗教活動組織，其信徒並無性別之限制，此
      有台灣省政府民政廳五十一年三月三十日民甲字第五五三
      四號代電釋示意旨可參（見本院卷一第二二四頁），是被
      上訴人前開主張，亦不可採。
  ６、被上訴人另指稱：上訴人壬○○及訴外人子○○偽編不實
      神明會會員（信徒）名冊及系統表等資料，向彰化縣政府
      申請公告，而取得會員權，上訴人另取得甲○○○○○○
      管理人資格，顯非合法等語。查被上訴人之先父廖銀漢曾
      以告訴人身分，向台灣彰化地方法院檢察署提出告訴，指
      稱：上訴人壬○○及訴外人子○○明知丁○○○、辛○○
      、丙○○均非甲○○○○○○會員，竟偽編不實神明會會
      員（信徒）名冊及系統表等資料，向彰化縣政府申請登記
      備案，擅自將甲○○○○○○管理人變更為壬○○，使該
      管公務員陷於錯誤，而准予備查發給證明書後，進而持向
      地政事務所辦理變更管理人為壬○○登記，涉有偽造文書
      罪嫌，該案經該署偵查結果認為罪嫌不足而為不起訴處分
      ，被上訴人聲請再議，亦為台灣高等法院台中分院檢察署
      駁回再議確定，有不起訴處分書、駁回再議書附卷可憑（
      見原審卷第一四九至一五八頁），嗣被上訴人聲請交付審
      判，亦經台灣彰化地方法院刑事庭裁定駁回（見本院卷一
      第六七至七０頁），此外，被上訴人就其所為上述主張復
      未舉證證明，自難採憑。
  ７、再參以：被上訴人丑○○之父親廖銀漢於九十年九月二十
      四日前對於「其非三官大帝管理人，真正管理人為壬○○
      」之事實並不否認，此由廖銀漢於九十年間為其代墊上訴
      人祠廟三官大帝所有土地之地價稅乙事，曾以上訴人祠廟
      三官大帝為被告，並以壬○○為管理人向台灣彰化地方法
      院民事庭提起給付代墊費用之訴，嗣以代墊費用之資料尚
      有未明，暫無訴訟之必要而撤回起訴，此有準備書狀（見
      本院卷一第一四七、一四八頁）、撤回起訴狀（同卷第一
      四九、一五０頁）影本附卷可憑，由此亦足佐證甲○○○
      ○○○之管理人為上訴人壬○○。被上訴人主張「廖銀漢
      於四十九間廖木去逝後即接任祠廟三官大帝管理人乙職至
      今」云云，顯非事實，否則廖銀漢豈有於九十年間以祠廟
      三官大帝為被告，並以壬○○為管理人，起訴主張給付渠
      所支出之代墊款之理，顯見廖銀漢已認甲○○○○○○之
      真正之管理人為壬○○，而非廖銀漢。
（三）綜上所述，上訴人辯稱壬○○為會員合法推選之管理人一
      節為可採。
（四）被上訴人雖主張：其父廖銀漢方為甲○○○○○○管理人
      ，上訴人壬○○並非甲○○○○○○等語，為上訴人所否
      認。經查：
  １、惟按社團性質之神明會，如未經為法人登記者，係以會員
      為會之中心，而屬無權利能力之社團，關於管理人之任免
      ，除章程或規約有特別約定外，應類規適用民法第五十二
      條規定，以出席會員過半數決之（參閱法務部編台灣民事
      習慣調查報告第七一０至七一二頁）。兩造均陳稱甲○○
      ○○○○並未訂定章程或規約，則依上述習慣，甲○○○
      ○○○之管理權人，仍應由會員推選之，並非當然為繼承
      之標的，是以被上訴人如欲取得甲○○○○○○之管理人
      地位，自應由會員大會以出席會員過半數決之。然被上訴
      人於原審所提出之上開推舉書，僅係廖銀漢死亡後，由其
      繼承人書立該推舉書，載明有關本件訴訟之權利義務由被
      上訴人一人承受，並非有關甲○○○○○○會員開會選任
      被上訴人為甲○○○○○○管理人之證明文件，此外，被
      上訴人又復未能舉證證明甲○○○○○○之管理人選任有
      何特別約定，是被上訴人主張其為甲○○○○○○之管理
      人云云，自屬無據。
  ２、證人吳明財、董惠寬之證詞，不足以認定，廖銀漢曾為上
      訴人祠廟三官大帝之管理人：
      證人吳明財於原審證稱：「我媽媽去年才過世，我跟我媽
      媽都知道如果不是廖銀漢在繳稅五十多年了，神明會的土
      地早就歸公」等語。惟按彰化縣稅捐稽徵處九十一年七月
      二十三日彰稅財字第○九一○○四八五一二○號函（見原
      審卷第二六六、二六七頁）載稱：「‧‧‧二、經查祠廟
      三官大帝八十六年地價稅款本稅五一九、○○○元係移送
      法院執行，於八十八年三月三日徵收本稅四二六、八二九
      元，另八十七年至九十年地價稅款迄今尚未繳納，仍屬欠
      稅」等語，足見證人吳明財上開證詞尚無足採。證人吳明
      財於原審證稱：「廖木是之前的管理人，後來去世前交待
      給我舅舅廖銀漢管理」云云，惟：廖木去世前並無將神明
      會交待給廖銀漢管理之事，此由廖銀漢並未持有上訴人祠
      廟甲○○○○○○之原始會員憑證即可印證，且管理人資
      格應由會員大會推舉之情，已如前述，並非可繼承方式取
      得，更非原管理人生前得憑個人意思指定管理人之接任人
      ，是證人吳明財上開證詞，殊難資為被上訴人之父廖銀漢
      已取得管理人之證據。證人吳明財於原審另證稱：「當時
      就講定，廖木傳給廖銀漢管理神明會」等語（見原審卷一
      第一二二頁、一二三頁），惟神明會管理人資格應由會員
      大會推舉，並非可繼承方式取得之情，已如上述，基於同
      一理由，證人吳明財於原審所為上開證述，亦難據以證明
      廖銀漢為甲○○○○○○之管理人。證人董惠寬於原審雖
      證稱：「．．．．神明會的管理人據我所知之前是廖木及
      鄭阿鼠，後來他們二人死亡之後是廖銀漢來跟我收稅金再
      一起去稅捐處繳交，神明會的土地是我弟弟在住，都是廖
      銀漢來跟我們收稅金。（問：第二代管理人是何人？）是
      廖銀漢」等語（見原審卷一第一二四頁），證人對於甲○
      ○○○○○原管理人廖木死亡後，以何方式由廖銀漢繼任
      管理人，並未陳明，僅泛稱依其所知第二代管理人為廖銀
      漢等語，顯難資為認定管理人之依據，再者，被上訴人迄
      未證明其父廖銀漢確有經由會員大會投票取得過半數會員
      同意而選任為甲○○○○○○之管理人，已如上述，則廖
      銀漢縱令自以管理人名義，向甲○○○○○○土地之承租
      人收取租金之事實，亦不足以此即認其為甲○○○○○○
      之管理人。末查被上訴人所提地價稅繳款書、催繳繳款書
      、滯納稅款及財務罰緩繳款書，其上所載之管理人均僅係
      稅捐機關便於稅捐管理而為記載，所載甲○○○○○○管
      理人為何人，並無實質上認定效力，不足認定甲○○○○
      ○○管理人之依據。
  ３、如上所述，被上訴人主張伊父廖銀漢為甲○○○○○○管
      理人云云，並非可採。
（五）綜上所述，上訴人抗辯上訴人壬○○係經甲○○○○○○
      會員召開會議而選任之管理人為可採，被上訴人主張其先
      父廖銀漢方為甲○○○○○○管理人，並非正當，從而被
      上訴人訴請確認上訴人壬○○對甲○○○○○○之管理權
      不存在，即非有據，原審就此部分，為被上訴人勝訴之判
      決，亦有未合，上訴論旨，就此部分指摘原判決失當，求
      予廢棄，為有理由，應由本院將原判決關於此部分廢棄，
      改判如主文第二項所示。
六、本件判決之基礎已臻明確，兩造其餘攻擊防禦方法及舉證，
    核於判決結果無影響，爰不逐一論述，附此敘明。
七、據上論結，本件上訴有理由，依民事訴訟法第四百五十條、
    第七十八條，判決如主文。
中　　華　　民　　國　　94　　年　　7 　　月　　26　　日
                      民事第七庭審判長法　官  邱森樟
                                      法　官  陳賢慧
                                      法　官  盧江陽
以上正本係照原本作成。
如對本判決上訴，須於收受判決送達後二十日內向本院提出上訴
書狀，其未表明上訴理由者，應於提出上訴後二十日內向本院提
出上訴理由書 (須按他造人數附具繕本)。
上訴時應提出委任律師為訴訟代理人之委任狀。具有民事訴訟法
第四百六十六條之一第一項但書或第二項之情形為訴訟代理人者
，另應附具律師及格證書及釋明委任人與受任人有該條項所定關
係之釋明文書影本。
                                      書記官  粘銘環
中　　華　　民　　國　　94　　年　　8 　　月　　2 　　日
                                        　　　　　　　Ｂ
